臺灣臺南地方法院刑事判決　　　　　　　　　　　　　九十一年度訴字第六八六號
　　公　訴　人　臺灣台南地方法院檢察署檢察官
　　被　　　告　甲○○
　　選任辯護人　彭冀湘律師
　　被　　　告　丙○○
　　選任辯護人　賴鴻鳴律師
　　　　　　　　黃俊達律師
　　　　　　　　劉錦勳律師
　　被　　　告　乙○○
右列被告因違反公職人員選舉罷免法等案件，經檢察官提起公訴 (九十一年度選偵字
第六０號)，本院判決如左：
    主  文
丙○○連續對於有投票權之人，交付賄賂，而約其投票權為一定之行使，處有期徒刑
伍月，如易科罰金，以參佰元折算壹日，褫奪公權壹年，緩刑參年。扣案新台幣肆仟
元及未扣案之新台幣捌仟元均沒收。
甲○○、乙○○均無罪。
    事  實
一、甲○○係民國九十一年臺南縣村里長選舉臺南縣學甲鎮宜民里里長候選人；丙○○係甲○○之親戚，自願為甲○○助選。丙○○為使甲○○能順利當選本屆宜民
    里里長，竟基於概括之犯意，由丙○○自行出資新臺幣（下同）一萬二千元連續
    （一）於九十一年六月七日（即投票前一日）中午十二時許，前往臺南縣學甲鎮
    ○○里○○路十四號有投票權之乙○○住處，依乙○○戶內可能前往投票之選舉
    權人人數，以每票二千元之代價，共行求八千元予有投票權人乙○○，並請求乙○○投票給甲○○。乙○○未予收受，黃榮泰遂自行置放在乙○○家中之桌上，
    乙○○心覺不妥，遂於下午一時三十分許，託其兒子將該筆賄賂交還丙○○；（
    二）於同日下午六時許，又前往臺南縣學甲鎮○○里○○路七號有投票權人郭萬
    福（業經檢察官依職權以微罪不起訴處分確定）之住處，依郭萬福戶內可能前往
    投票之選舉權人人數，以每票一千元之代價，共交付四千元予選舉權人郭萬福，
    並請求郭萬福投票給甲○○，郭萬福並予以收受。以此手法對於有投票權之人行
    求、交付賄賂，而約其為一定之行使。嗣經檢察官指揮臺南縣警察局學甲分局人
    員進行跟監後循線查獲，並扣得丙○○用以交付之賄賂現金四千元。
二、案經臺南縣警察局學甲分局報請臺灣台南地方法院檢察署檢察官偵查起訴。
    理  由
壹、程序部分：被告甲○○選任辯護人抗辯被告等人未經被告等人同意，夜間詢問，
    又未告知刑事訴訟法第九十五條規定之三種權利，致被告甲○○與丙○○均未選
    任辯護人在場，其所供述不得採為不利被告之証據云云，惟查被告乙○○、丙○○等人在警訊時，均同意在夜間接受偵訊，此有被告等人在警訊中之筆錄可憑，
    檢察官接續在學甲分局內複訊，且被告等人在被偵訊前均被告知刑事訴訟法第九
    十五條規定之三種權利，且分別簽名，此有被告等人簽名之權利告知書附偵查卷
    可憑，是檢察官並未違反程序上規定，被告選任辯護人所為程序上抗辯並無理由
    ，先予敘明。
貳、有罪部分：
一、右揭犯罪事實，業據被告丙○○於偵查中及本院審理中均坦承不諱，復有被告乙○○在警訊、偵查、本院審理中及同案關係人郭萬福於偵查中供述綦詳，並互核
    相符，且有查獲被告丙○○用以交付之賄賂現金四千元扣案可資佐證。被告丙○○犯行事証明確，應依法論罪科刑。
二、按公職人員選舉罷免法第九十條之一第一項投票行賄罪之成立，係以行為人對於
    有投票權之人，行求期約或交付賄賂或其他不正利益，而約其不行使投票權或為
    一定之行使為要件，其規範目的係為防止以賄賂或不正利益誘使有投票權人不依
    其自由意思行使投票權，以影響投票權之公平正確。而所謂「賄賂」，即以財物
    贈與人，亦即對於有投票權之人以財物贈與人，而約其不行使投票權或為一定之
    行使，即該當投票行賄罪之犯罪構成要件。而其所保護之「法益」，在捍衛民主
    國家選舉制度之「清白性」與「不可收買性」，使選民投票之判斷取決於候選人
    之能力與政見，且避免其他涉及財物之誘因介入。被告之行為，事實上已污染選
    舉制度之「清白性」，並動搖其「不可收買性」。
三、公職人員選舉罷免法第九十條之一之賄選罪，其行求賄選階段，屬行賄者單方意
    思表示行為，不以相對人允諾為必要，而交付賄選階段，則行賄者已實施交付賄
    賂之行為，一經交付，罪即成立，但以收受者已收受，而有其受賄意思者為限（
    八十八年度台上字第四七九九號判決參照）。又刑法上之「交付」賄賂，係「收
    受」賄賂之對應行為，故必對方已經收受，而後始有交付可言，至所謂「收受」
    ，乃取得賄賂而加以保持或不予返還之義，如行賄之相對人拒絕收受，顯無收受
    之意思，則行賄人應僅成立行求賄賂罪，不能遽論以交付賄賂罪（八十四年度台
    上字第五二０號判決參照）。本件被告乙○○拒絕收受，並託其子返還，顯然乙○○無收受之意思（另參本件無罪部分），此部分公訴人認已達收受階段，尚有
    違誤，至於對郭萬福行賄部分則已達交付階段，且郭萬福亦已收受該賄款，又行
    求為交付之階段行為，自為交付行為所吸收，不另論罪。核被告丙○○所為，係
    犯公職人員選舉罷免法第九十條之一第一項之投票行賄罪。被告丙○○所犯二次
    罪行間，時間緊接，基本構成要件相同，應論以連續犯，以一罪之交付賄賂罪論
    ，並依法加重其刑。又被告丙○○於偵查中自白犯行，依公職人員選舉罷免法第
    九十條之一第五項之規定減輕其刑，並依法先加後減之。爰審酌選舉乃民主政治
    之重要基石，而我國選舉制度行之多年，在民主道路的發展上，固為國際社會所
    肯定，但若干選風的敗壞，則為國人所深惡痛絕，被告丙○○不思以合法競選之
    方式，使渠等所支持之候選人正當順利當選，竟以違法犯紀之方式從事買票行為
    ，企圖以金錢影響選舉之公正性，渠之行為足使表徵民主社會之選舉制度運作產
    生嚴重影響，使選舉結果產生錯誤，於社會所生之影響匪淺，然其所買票數量不
    多，爰量處如主文所示之刑，並諭知易科罰金之折算標準，以資懲儆。復查被告
    丙○○無犯罪前科紀錄，有臺灣台南地方法院檢察署刑案資料查註紀錄表及臺灣
    高等法院被告全國前案紀錄表在卷可參，足見其素行尚稱良好，被告前未曾受有
    期徒刑以上刑之宣告，因一時失慮，偶罹刑典，事後已坦承犯行，深具悔意，經
    此刑之宣告後，應知警惕而無再犯之虞，本院因認暫不執行其刑為當，予以宣告
    如主文所示緩刑，用啟自新。又被告丙○○係涉犯公職人員選舉罷免法第五章之
    罪，於有期徒刑之宣告後，依公職人員選舉罷免法第九十八條第三項規定，宣告
    如主文之褫奪公權宣告。又依公職人員選舉罷免法第九十條之一第三項規定，預
    備或用以行求期約或交付之賄賂，不問屬於犯人與否，沒收之，係採義務沒收主
    義，不以當場搜獲扣押者為限。是被告丙○○行求乙○○之八千元賄款，雖未扣
    案，但並無証據業已滅失，另丙○○用以交付之賄賂現金四千元，則已扣案，均
    依同法第九十條之一第三項規定宣告沒收。
參、無罪部分：
甲、被告乙○○部分
一、公訴意旨略以：甲○○係民國九十一年臺南縣村里長選舉臺南縣學甲鎮宜民里里
    長候選人；丙○○係甲○○之助選人員。甲○○、丙○○二人為使甲○○能順利
    當選本屆宜民里里長，竟共同基於概括之犯意，連續於九十一年六月七日（即投
    票前一日）中午十二時許，前往臺南縣學甲鎮○○里○○路十四號有投票權之乙○○住處，依乙○○戶內可能前往投票之選舉權人人數，以每票二千元之代價，
    共交付八千元予有投票權人乙○○，並請求乙○○投票給甲○○。乙○○於收受
    後，心覺不妥，遂於下午一時三十分許，再將該筆賄賂交還丙○○。認乙○○涉
    有刑法第一百四十三條之投票受賄罪云云。
二、按犯罪事實應依證據認定之，無證據不得推定其犯罪事實，刑事訴訟法第一百五
    十四條定有明文。故被告否認犯罪事實所持辯解縱屬不能成立，仍非有積極證據
    足以證明其犯罪行為，不能遂為有罪之認定，有最高法院著有三十年上字第一八
    三一號判例可資遵循。又共同被告不利於己之陳述，固得採為其他共同被告犯罪
    之證據，惟此項不利之陳述，須無瑕疵可指，而就其他方面調查，又與事實相符
    ，始得採為其他共同被告犯罪事實之認定，最高法院三十一年上字第二四二三號
    、四十六年台上字第四一九號判決均揭明斯旨。
三、按公職人員選舉罷免法第九十條之一之賄選罪，其行求賄選階段，屬行賄者單方
    意思表示行為，不以相對人允諾為必要，而交付賄選階段，則行賄者已實施交付
    賄賂之行為，一經交付，罪即成立，但以收受者已收受，而有其受賄意思者為限
    。（八十八年度台上字第四七九九號判決參照）又刑法上之「交付」賄賂，係「
    收受」賄賂之對應行為，故必對方已經收受，而後始有交付可言，至所謂「收受
    」，乃取得賄賂而加以保持或不予返還之義，如行賄之相對人拒絕收受，顯無收
    受之意思，則行賄人應僅成立行求賄賂罪，不能遽論以交付賄賂罪。（八十四年
    度台上字第五二０號判決參照）
四、訊據被告乙○○堅決否認有上開犯行，辯稱：伊根本未收受該筆賄款等語。經查
    公訴人認被告乙○○涉有上開犯行，無非以被告丙○○與被告乙○○係多年鄰居
    ，雙方並無恩怨，應無惡意攀誣之可能與必要為其主要論述，惟查，被告乙○○
    在本院調查時並不否認被告丙○○有到其家中，將賄款請他收下等情節，其供稱
    「丙○○有拜託我投給甲○○，我說鄰居之間我不收，他要走的時候，就隨手把
    錢丟在地上，到了下午我就叫我兒子把錢退還給丙○○。」（九十一年七月十六
    日本院筆錄）「他拿錢給我，我不接受，但他把錢丟在桌上，他把錢丟在桌上後
    就馬上跑開。一點半時我就叫我兒子把錢拿還給他。」（九十一年十月十五日本
    院筆錄）復查被告丙○○在警訊中供稱「我於七日下午十三時許，詳細時間不清
    楚，到乙○○家，交付新台幣捌仟元，要他幫忙於八日投票時投給三號甲○○，
    乙○○將錢全數退還給我，不接受，並答應我會支持甲○○」（九十一年六月八
    日上午二時十分學甲分局三組偵訊筆錄第二次）「六月七日中午十二點多時送去
    ，送給乙○○本人，經過一個多小時以後，乙○○的兒子把錢退回來我弟媳，我
    弟媳再轉交給我。」（九十一年六月八日上午三時在學甲分局檢察官偵訊筆錄）
    「（你前面指証乙○○十二點多收受八千元，一點多叫兒子退回一事，是否實在
    ？）都是事實，他們把八千元退還，大約一個半小時以後」（九十一年六月八日
    上午四時十五分在學甲分局檢察官偵訊筆錄）兩者相互對照，顯相符合，是被告
    乙○○接到賄款八千元時，並未同意收受，且於一時三十分許，託其兒子轉交還
    被告丙○○，查被告丙○○交八千元至被告乙○○交還止，全部時間僅約一時三
    十分左右，其間正值中午吃飯時間，可見被告乙○○交還時間並無延誤，依一般
    社會經驗可推斷伊自始即未有收受之意，又查案外人郭萬福在九十一年六月七日
    下午二十三時三十分始製作偵訊筆錄，被告丙○○則在同年月八日上午二時十分
    始供出曾送賄款予乙○○一節，因此被告乙○○並非在伊或被告丙○○被查獲後
    始返還，準此，其辯稱「伊根本未收受該筆賄款」其真意應係指伊根本未同意收
    受，雖被告丙○○有交予八千元，但伊即刻返還，故未收受，依上開判決要旨「
    如行賄之相對人拒絕收受，顯無收受之意思，則行賄人應僅成立行求賄賂罪，不
    能遽論以交付賄賂罪。」又對於有投票權人交付賄賂罪則須雙方意思表示合致並
    進而有賄賂之交付及收受行為始能成立，本件雙方並無証據足証雙方有意思表示
    合致，則被告丙○○對乙○○部分不成立交付賄賂罪，相對人被告乙○○自無成
    立收受賄賂罪可言。
五、綜上所述，被告乙○○所辯無公訴意旨所指之投票受賄罪，應屬可信。此外，又
    無其他積極證據足資證明被告有何妨害選舉之犯罪行為，應認不能證明被告乙○○犯罪，自應為無罪之諭知。
乙、被告甲○○部分：
一、公訴意旨略以：甲○○係民國九十一年臺南縣村里長選舉臺南縣學甲鎮宜民里里
    長候選人；丙○○係甲○○之助選人員，甲○○、丙○○二人為使甲○○能順利
    當選本屆宜民里里長，竟共同基於概括之犯意，委由丙○○出資一萬二千元連續
    （一）於九十一年六月七日（即投票前一日）中午十二時許，前往臺南縣學甲鎮
    ○○里○○路十四號有投票權之乙○○住處，依乙○○戶內可能前往投票之選舉
    權人人數，以每票二千元之代價，共行求八千元予有投票權人乙○○，並請求乙○○投票給甲○○。乙○○未予收受，黃榮泰遂自行置放在乙○○家中之桌上，
    乙○○心覺不妥，遂於下午一時三十分許，託其兒子將該筆賄賂交還丙○○；（
    二）於同日下午六時許，又前往臺南縣學甲鎮○○里○○路七號有投票權人郭萬
    福之住處，依郭萬福戶內可能前往投票之選舉權人人數，以每票一千元之代價，
    共交付四千元予選舉權人郭萬福，並請求郭萬福投票給甲○○，郭萬福並予以收
    受。以此手法對於有投票權之人行求、交付賄賂，而約其為一定之行使。嗣經檢
    察官指揮臺南縣警察局學甲分局人員進行跟監後循線查獲。扣得甲○○、丙○○
    用以交付之賄賂現金四千元。認被告甲○○、丙○○二人共同涉有公職人員選舉
    罷免法第九十條之一第一項投票行賄罪嫌云云。
二、按犯罪事實應依證據認定之，無證據不得推定其犯罪事實，刑事訴訟法第一百五
    十四條定有明文。故被告否認犯罪事實所持辯解縱屬不能成立，仍非有積極證據
    足以證明其犯罪行為，不能遂為有罪之認定，有最高法院著有三十年上字第一八
    三一號判例可資遵循。又共同被告不利於己之陳述，固得採為其他共同被告犯罪
    之證據，惟此項不利之陳述，須無瑕疵可指，而就其他方面調查，又與事實相符
    ，始得採為其他共同被告犯罪事實之認定，最高法院三十一年上字第二四二三號
    、四十六年台上字第四一九號判決均揭明斯旨。
三、按共同正犯，係共同實施犯罪行為之人，在共同意思範圍內，各自分擔犯罪行為
    之一部，相互利用他人之行為，以達其犯罪之目的，其成立不以全體均行參與實
    施犯罪構成要件之行為為要件，參與構成要件之行為者，固為共同正犯，以自己
    共同犯罪之意思，參與犯罪構成要件以外之行為，或以自己共同犯罪之意思，事
    前同謀，而由其中一部分人實行犯罪之行為者，亦均應認為共同正犯，使之對於
    全部行為所生之結果，負其責任。是「二人以上以共同犯罪之意思，事前同謀，
    推由其中部分之人實施，其未參與實施之共謀者，雖非不能成立共同正犯，但因
    其僅有參與犯罪謀議之行為，對於犯罪構成要件之具體行為既未參與，則其究於
    何時在何處與下手實施犯罪行為之正犯如何謀議，即為決定其是否成立同謀犯之
    重要依據，自須以積極證據為嚴格證明，不能以擬制推測之方法，為認定同謀共
    同正犯之判斷基礎」（最高法院九十年度台上字第一八四０號判決參照）
三、訊據被告甲○○堅決否認有上開犯行，辯稱：伊沒有買票，丙○○不是伊的助選
    員，也不是伊的椿腳，伊亦未拿錢給他幫伊買票，丙○○買票伊並不知道等語。
    經查，公訴人認被告甲○○涉有與被告丙○○共同投票行賄罪嫌云云，無非以：
    （一）、被告甲○○在偵訊中坦承犯行，（二）、被告丙○○在偵查中一再指証
    被告甲○○知情，（三）、被告甲○○與被告丙○○甥舅相稱，相處密切，且充
    任被告甲○○之助選人員，更足以佐証被告甲○○、丙○○二人共同謀議賄選之
    自白。（四）、扣得四千元賄款。（五）、被告乙○○、郭萬福之供述等語，為
    其主要論據。
四、惟查：
（一）、被告甲○○堅決表示在偵查中自白之筆錄與事實不符，並請求勘驗錄音帶，
        經本院當庭核對錄音內容，確有不符之處，「檢察官問（總共有幾個人幫妳
        買票？）甲○○並未回答。」「檢察官又問（丙○○說要替妳買幾票？）甲○○回答：不知道，他說他家的隔壁幾家會幫我拉票處理」筆錄則記載『丙○○來跟我說的時候，說要買幾張不確定，但是他說他住的附近幾家他會負
        責』「檢察官問（那妳為何不阻止？）甲○○回答：你不要亂來」筆錄則記
        載『我有提醒他』「檢察官問（當時你們講好他要〞買〞幾票？）錄音帶則
係（當時你們講好他要〞負責〞幾票？）基上所述，被告甲○○之自白顯有
        重大瑕疵，尤其甲○○回答：我叫他不要亂來，筆錄卻記載〞我有提醒他〞
        ；檢察官問：當時你們講好他要〞負責〞幾票？卻記載〞買〞幾票？語意顯
        然違背被告之意思，依刑事訴訟法第一百條之一第二項規定，此不符之部分
        不得作為證據。因此，被告甲○○在偵查中顯難認有坦承上開犯行之自白。
（二）、被告丙○○雖在偵查中一再指証被告甲○○知情，此固然有以下筆錄可憑：
        「（你什麼時候告訴甲○○，你要替她買票？）一個禮拜之前有跟她講過。
        」「（所以她是明知道你要替她買票？）是的。」「你當天去告訴她要替她
        買票時，她怎麼回應？）她說好，也有跟我說要我小心一點，她主要是跟我
        講好而己」「（買票的錢怎麼來的？）我幫她出的」「（你準備多少錢？）
        一萬二千元」（九十一年六月八日上午三時四十七分學甲分局檢察官訊問筆
        錄）「（你剛才說是幾天前去跟甲○○說要替她買票的？）大約七、八天前
        」「（甲○○知道你要替她買票？）知道，她的家屬也知道」「（你前面所
        言，都有實在嗎？）都實在」（九十一年六月八日上午五時四十五分學甲分
        局檢察官訊問筆錄），因此檢察官基此判斷並衡酌被告丙○○與被告甲○○
        雙方並無恩怨，且為親戚，應無惡意攀誣之可能與必要；其又與被告甲○○
        甥舅相稱，相處密切，且為被告甲○○之助選人員，足以佐證被告甲○○、
        丙○○二人共同謀議賄選之自白。惟查，被告丙○○第一次警訊供稱未有行
        賄之舉，更無與甲○○共犯情事，第二次警訊則供稱「（甲○○是否知情你
        替他來賄選買票？）是我出於自願下來替他買票的，他不知情」（九十年六
        月八日上午二時十分偵訊調查筆錄第二次參見）「：：純是由我自願出錢幫
        他來買票的」，偵查中又改稱甲○○知道伊替她買票，嗣本院調查，又謂係
        伊個人之意思與甲○○無關「這是我個人的行為，我小學當時家境不好，我
        是要報恩，我是叫他投給第三號甲○○」「錢是我個人的」（本院審理卷二
        十六頁參見）「我買票時甲○○不知道」（本院九十一年十月十五日審理筆
        錄參見）等語，是被告丙○○對甲○○是否知情一節供述前後不一，顯難作
        為積極證據為嚴格證明。
（三）、公訴人又以：被告甲○○與被告丙○○甥舅相稱，相處密切，且充任被告甲○○之助選人員，更足以佐証被告甲○○、丙○○二人共同謀議賄選之自白
        。惟甥舅相稱，相處密切，無法進而推定二人間有何共同謀議賄選，且亦無
        證據足認被告丙○○係被告甲○○之助選人員，更難因此推定有共同謀議賄
        選，況縱為正式助選人員，也不當然即認定二人間有共同謀議賄選之犯行，
        是此推論均係臆測之詞，不足採為證據。
（四）、扣得四千元賄款，客觀上僅能證明係被告丙○○行賄郭萬福之證據，未能遽
        論係被告甲○○與被告丙○○有何犯意連絡之佐證，況被告丙○○始終供稱
        四千元係伊自行籌資，與被告甲○○無涉。
（五）、被告乙○○、郭萬福之供述，亦均僅能證明被告丙○○行賄乙○○、郭萬福
        ，此部分亦經被告丙○○、乙○○及偵查中郭萬福坦承無訛，亦未能因此遽
        論甲○○與被告丙○○有何犯意連絡之補強證據。
五、綜上所述，１、被告甲○○在偵查中並未坦承犯行，偵訊筆錄所記載，與當時被
    告甲○○所答覆之內容尚有出入，其筆錄尚難做為被告甲○○不利之証據。２、
    被告丙○○在偵查中雖明確指証被告甲○○知情，惟「知情」尚非等同「共謀」
    或「犯意連絡」，且所謂知情，其知情程度如何？約明買幾票？每票多少錢？何
    時買票？買票對象為何？均無積極證據證明。３、被告甲○○與被告丙○○甥舅
    相稱，相處密切，並非當然有共謀之犯意，且被告丙○○亦非被告甲○○登記之
    助選人員，況即使為助選人員亦非當然有共謀之犯意，公訴人所引述者均係臆測
    之詞，尚難遽採。另扣案之四千元及未扣案之八千元賄款均係被告丙○○自行出
    資，如前所述，並非被告甲○○所提供，顯無任何證據足證被告甲○○與被告丙○○二人有任何共同謀議，本件經本院調查所得，並無足夠積極證據足供嚴格證
    明，自不得以擬制或臆測之詞遽入人罪。被告甲○○所辯無公訴意旨所指之共同
    投票行賄罪，應屬可信。此外，又無其他積極證據足資證明被告有何妨害選舉之
    犯罪行為，應認不能證明被告甲○○犯罪，自應為無罪之諭知。
據上論斷，應依刑事訴訟法第二百九十九條第一項前段，公職人員選舉罷免法第九十
條之一第一項、第三項、第五項、第九十八條第三項，刑法第十一條前段、第五十六
條、第一百四十三條第一項、第二項、第四十一條第一項前段、第七十四條第一款，
罰金罰鍰提高標準條例第一條前段、第二條，判決如主文。
本案經檢察官鄭深元到庭執行職務
中    華    民    國      九十一      年    十一      月    二十九    日
                                     臺灣臺南地方法院刑事第二庭
                                         法  官 侯  明  正
右正本證明與原本無異。
如不服本判決，應於判決送達後十日內，向本院提出上訴狀。
                                         書記官 王  惠  珠
中    華    民    國      九十一      年    十一      月    三十     日
附錄本案所犯法條全文：
公職人員選舉罷免法第九十條之一
對於有投票權之人，行求期約或交付賄賂或其他不正利益，而約其不行使投票權或為
一定之行使者，處五年以下有期徒刑，得併科新台幣四十萬元以上四百萬元以下罰金
。
預備犯前項之罪者，處一年以下有期徒刑。
預備或用以行求期約或交付之賄賂，不問屬於犯人與否，沒收之。
犯第一項或第二項之罪，於犯罪後六個月內自首者，減輕或免除其刑；因而查獲候選
人為共犯者免除其刑。
犯第一項或第二項之罪，在偵查中自白者，減輕其刑；因而查獲候選人為共犯者，減
輕或免除其刑。
